---
title: "Tugas Praktikum Pertemuan 2"
author: "Rahmandani"
date: "2025-08-31"
output: html_document
---

```{r setup, include=FALSE}
knitr::opts_chunk$set(echo = TRUE)
```


```{r}
data_btc1 = read.csv("C:/Users/PC/Downloads/btc_historical_price.csv")

data_btc= data_btc1[829:1656,]
View(data_btc)
dim(data_btc)
```

```{r}
library("forecast")
library("graphics")
library("TTR")
library("TSA")
library("ggplot2")
library("dplyr")
library("lubridate")
library("zoo")
library("stats")
```

```{r}
data_btc.ts= ts(data_btc$price)
summary(data_btc.ts)

ts.plot(data_btc.ts, xlab="Time period", ylab="price", main = "plot harga bitcoin data dani")
```

```{r}
jumlah_data = nrow(data_btc)

n_data_train = floor(0.8 * jumlah_data)

train_data = data_btc[1:n_data_train, ]
test_data  = data_btc[(n_data_train+1):jumlah_data, ]

train_data.ts = ts(train_data$price)
test_data.ts = ts(test_data$price)

train_data$date <- as.Date(train_data$date, format = "%m/%d/%Y")
test_data$date  <- as.Date(test_data$date,  format = "%m/%d/%Y")

```

```{r}
plot(data_btc.ts, col="light blue", main = "plot all btc")
plot(train_data.ts, col= "light blue",main="plot train")
plot(test_data.ts, col = "light blue", main = "plot test")
```
```{r}


ggplot() + 
  geom_line(data = train_data, aes(x = date, y = price, col = "Data Latih")) +
  geom_line(data = test_data, aes(x = date, y = price, col = "Data Uji")) +
  labs(title = "Plot Harga BTC (Train vs Test)",
       x = "Periode Waktu", y = "Price", color = "Legend") +
  scale_colour_manual(name = "Keterangan:",
                      breaks = c("Data Latih", "Data Uji"),
                      values = c("Data Latih" = "black", "Data Uji" = "red")) + 
  theme_bw() + 
  theme(legend.position = "bottom",
        plot.caption = element_text(hjust = 0.5, size = 12))

```



```{r}
data.sma = SMA(train_data.ts, n=15)
data.sma

data.ramal<-c(NA,data.sma)
data.ramal 
```
```{r}
data.gab = cbind(
  aktual=c(data_btc.ts),
  pemulusan=c(data.sma,rep(NA,166)),
  ramalan=c(data.ramal,rep(data.ramal[length(data.ramal)],165)))

data.gab
```

```{r}
ts.plot(data_btc.ts, xlab="Time Period ", ylab="price", main= "SMA test M=15 Data Sales")

lines(data.gab[,2],col="green",lwd=4)
lines(data.gab[,3],col="red",lwd=3)
legend("topleft",c("data aktual","data pemulusan","data peramalan"), lty=7, col=c("black","green","red"), cex=0.7)
```
```{r}
#Menghitung nilai keakuratan data latih
error_train.sma = train_data.ts-data.ramal[1:length(train_data.ts)]

SSE_train.sma = sum(error_train.sma[16:length(train_data.ts)]^2)
MSE_train.sma = mean(error_train.sma[16:length(train_data.ts)]^2)
MAPE_train.sma = mean(abs((error_train.sma[16:length(train_data.ts)]/train_data.ts[16:length(train_data.ts)])*100))

akurasi_train.sma = matrix(c(SSE_train.sma, MSE_train.sma, MAPE_train.sma))
row.names(akurasi_train.sma)= c("SSE", "MSE", "MAPE")
colnames(akurasi_train.sma)= c("Akurasi m = 15")
akurasi_train.sma
```
```{r}
#Menghitung nilai keakuratan data uji
error_test.sma = test_data.ts-data.gab[663:828,3]

SSE_test.sma = sum(error_test.sma^2)
MSE_test.sma = mean(error_test.sma^2)
MAPE_test.sma = mean(abs(((error_test.sma/test_data.ts)*100)))

akurasi_test.sma <- matrix(c(SSE_test.sma, MSE_test.sma, MAPE_test.sma))
row.names(akurasi_test.sma)<- c("SSE", "MSE", "MAPE")
colnames(akurasi_test.sma) <- c("Akurasi m = 15")
akurasi_test.sma
```

```{r}
dma <- SMA(data.sma, n = 15)
At <- 2*data.sma - dma
Bt <- 2/(15-1)*(data.sma - dma)
data.dma<- At+Bt
data.ramal2<- c(NA, data.dma)

t = 1:166
f = c()

for (i in t) {
  f[i] = At[length(At)] + Bt[length(Bt)]*(i)
}

data.gab2 <- cbind(aktual = c(data_btc.ts), 
                   pemulusan1 = c(data.sma,rep(NA,166)),
                   pemulusan2 = c(dma, rep(NA,166)),
                   At = c(At, rep(NA,166)), 
                   Bt = c(Bt,rep(NA,166)),
                   ramalan = c(data.ramal2, f[-1]))
View(data.gab2)
```




```{r}
ts.plot(data_btc.ts, xlab="Time Period ", ylab="price", main= "DMA N=15 btc price")

lines(data.gab2[,3],col="green",lwd=2)
lines(data.gab2[,6],col="red",lwd=2)
legend("topleft",c("data aktual","data pemulusan","data peramalan"), lty=8, col=c("black","green","red"), cex=0.8)

```

```{r}
#Menghitung nilai keakuratan data latih
error_train.dma = train_data.ts-data.ramal2[1:length(train_data.ts)]

SSE_train.dma = sum(error_train.dma[30:length(train_data.ts)]^2)
MSE_train.dma = mean(error_train.dma[30:length(train_data.ts)]^2)
MAPE_train.dma = mean(abs((error_train.dma[30:length(train_data.ts)]/train_data.ts[30:length(train_data.ts)])*100))

akurasi_train.dma <- matrix(c(SSE_train.dma, MSE_train.dma, MAPE_train.dma))
row.names(akurasi_train.dma)<- c("SSE", "MSE", "MAPE")
colnames(akurasi_train.dma) <- c("Akurasi m = 15")
akurasi_train.dma
```
```{r}
error_test.dma = test_data.ts-data.gab2[663:828,6]
SSE_test.dma = sum(error_test.dma^2)
MSE_test.dma = mean(error_test.dma^2)
MAPE_test.dma = mean(abs((error_test.dma/test_data.ts*100)))

akurasi_test.dma <- matrix(c(SSE_test.dma, MSE_test.dma, MAPE_test.dma))
row.names(akurasi_test.dma)<- c("SSE", "MSE", "MAPE")
colnames(akurasi_test.dma) <- c("Akurasi m = 15")
akurasi_test.dma
```
Hasil DMA kurang baik karena MAPE yang jauh lebih besar dari pada 10%


#COBA SMA dan DMA m = 7 (1 minggu)
```{r}


data.sma7 = SMA(train_data.ts, n=7)
data.ramal7 <- c(NA, data.sma7)

```


```{r}
# Gabungkan data untuk plot
data.gab7 = cbind(
  aktual = c(data_btc.ts),
  pemulusan = c(data.sma7, rep(NA, length(data_btc.ts) - length(data.sma7))),
  ramalan = c(data.ramal7, rep(data.ramal7[length(data.ramal7)], length(data_btc.ts) - length(data.ramal7)))
)

```

```{r}
# Plot SMA m=7
ts.plot(data_btc.ts, xlab="Time Period", ylab="price", main="SMA M=7 train BTC Price")
lines(data.gab7[,2], col="green", lwd=4)
lines(data.gab7[,3], col="red", lwd=3)
legend("topleft", c("data aktual","data pemulusan","data peramalan"),
       lty=7, col=c("black","green","red"), cex=0.7)

```

```{r}

# Akurasi SMA m=7

error_train.sma7 = train_data.ts - data.ramal7[1:length(train_data.ts)]

SSE_train.sma7 = sum(error_train.sma7[8:length(train_data.ts)]^2) # mulai dari m+1
MSE_train.sma7 = mean(error_train.sma7[8:length(train_data.ts)]^2)
MAPE_train.sma7 = mean(abs(error_train.sma7[8:length(train_data.ts)] / train_data.ts[8:length(train_data.ts)] * 100))

akurasi_train.sma7 = matrix(c(SSE_train.sma7, MSE_train.sma7, MAPE_train.sma7))
row.names(akurasi_train.sma7) = c("SSE","MSE","MAPE")
colnames(akurasi_train.sma7) = c("Akurasi train sma m = 7")
akurasi_train.sma7

```

```{r}
# Akurasi data uji SMA m=7
error_test.sma7 = test_data.ts - data.gab7[(length(train_data.ts)+1):length(data_btc.ts), 3]

SSE_test.sma7 = sum(error_test.sma7^2)
MSE_test.sma7 = mean(error_test.sma7^2)
MAPE_test.sma7 = mean(abs(error_test.sma7 / test_data.ts * 100))

akurasi_test.sma7 = matrix(c(SSE_test.sma7, MSE_test.sma7, MAPE_test.sma7))
row.names(akurasi_test.sma7) = c("SSE","MSE","MAPE")
colnames(akurasi_test.sma7) = c("Akurasi test sma m = 7")
akurasi_test.sma7

```

```{r}

# DMA dengan m = 7

dma7 <- SMA(data.sma7, n = 7)
At7 <- 2*data.sma7 - dma7
Bt7 <- 2/(7-1)*(data.sma7 - dma7)
data.dma7 <- At7 + Bt7
data.ramal2_7 <- c(NA, data.dma7)

t7 = 1:length(test_data.ts)
f7 = c()
for (i in t7) {
  f7[i] = At7[length(At7)] + Bt7[length(Bt7)]*i
}

data.gab2_7 <- cbind(
  aktual = c(data_btc.ts),
  pemulusan1 = c(data.sma7, rep(NA, length(test_data.ts))),
  pemulusan2 = c(dma7, rep(NA, length(test_data.ts))),
  At = c(At7, rep(NA, length(test_data.ts))),
  Bt = c(Bt7, rep(NA, length(test_data.ts))),
  ramalan = c(data.ramal2_7, f7[-1])
)

```

```{r}
# Plot DMA m=7
ts.plot(data_btc.ts, xlab="Time Period", ylab="price", main="DMA m=7 test BTC Price")
lines(data.gab2_7[,3], col="green", lwd=2)
lines(data.gab2_7[,6], col="red", lwd=2)
legend("topleft", c("data aktual","data pemulusan","data peramalan"),
       lty=8, col=c("black","green","red"), cex=0.8)

```

```{r}

# Akurasi DMA m=7

error_train.dma7 = train_data.ts - data.ramal2_7[1:length(train_data.ts)]

SSE_train.dma7 = sum(error_train.dma7[14:length(train_data.ts)]^2) 
MSE_train.dma7 = mean(error_train.dma7[14:length(train_data.ts)]^2)
MAPE_train.dma7 = mean(abs(error_train.dma7[14:length(train_data.ts)] / train_data.ts[14:length(train_data.ts)] * 100))

akurasi_train.dma7 = matrix(c(SSE_train.dma7, MSE_train.dma7, MAPE_train.dma7))
row.names(akurasi_train.dma7) = c("SSE","MSE","MAPE")
colnames(akurasi_train.dma7) = c("Akurasi train dma m = 7")
akurasi_train.dma7

```
```{r}
error_test.dma7 = test_data.ts - data.ramal2_7[1:length(test_data.ts)]

SSE_test.dma7 = sum(error_test.dma7[14:length(test_data.ts)]^2) # mulai dari 2*m
MSE_test.dma7 = mean(error_test.dma7[14:length(test_data.ts)]^2)
MAPE_test.dma7 = mean(abs(error_test.dma7[14:length(test_data.ts)] / test_data.ts[14:length(test_data.ts)] * 100))

akurasi_test.dma7 = matrix(c(SSE_test.dma7, MSE_test.dma7, MAPE_test.dma7))
row.names(akurasi_test.dma7) = c("SSE","MSE","MAPE")
colnames(akurasi_test.dma7) = c("Akurasi test dma m = 7")
akurasi_test.dma7

```

```{r}
# SMA m= 30

data.sma30 = SMA(train_data.ts, n=30)

data.ramal30= c(NA, data.sma30)


#plot
data.gab30 = cbind(
  aktual = c(data_btc.ts),
  pemulusan = c(data.sma30, rep(NA, length(data_btc.ts) - length(data.sma30))),
  ramalan = c(data.ramal30, rep(data.ramal30[length(data.ramal30)], length(data_btc.ts) - length(data.ramal30)))
)


# Plot SMA m=30
ts.plot(data_btc.ts, xlab="Time Period", ylab="price", main="SMA M=30 BTC Price")
lines(data.gab30[,2], col="green", lwd=4)
lines(data.gab30[,3], col="red", lwd=3)
legend("topleft", c("data aktual","data pemulusan","data peramalan"),
       lty=7, col=c("black","green","red"), cex=0.7)

# Akurasi SMA m=  30
error_train.sma30 = train_data.ts - data.ramal30[1:length(train_data.ts)]

SSE_train.sma30 = sum(error_train.sma30[31:length(train_data.ts)]^2) # mulai dari m+1
MSE_train.sma30 = mean(error_train.sma30[31:length(train_data.ts)]^2)
MAPE_train.sma30 = mean(abs(error_train.sma30[31:length(train_data.ts)] / train_data.ts[31:length(train_data.ts)] * 100))

akurasi_train.sma30 = matrix(c(SSE_train.sma30, MSE_train.sma30, MAPE_train.sma30))
row.names(akurasi_train.sma30) = c("SSE","MSE","MAPE")
colnames(akurasi_train.sma30) = c("Akurasi sma train m = 30")
akurasi_train.sma30

# Akurasi data uji SMA m = 30
error_test.sma30 = test_data.ts - data.gab30[(length(train_data.ts)+1):length(data_btc.ts), 3]

SSE_test.sma30 = sum(error_test.sma30^2)
MSE_test.sma30 = mean(error_test.sma30^2)
MAPE_test.sma30 = mean(abs(error_test.sma30 / test_data.ts * 100))

akurasi_test.sma30 = matrix(c(SSE_test.sma30, MSE_test.sma30, MAPE_test.sma30))
row.names(akurasi_test.sma30) = c("SSE","MSE","MAPE")
colnames(akurasi_test.sma30) = c("Akurasi sma test m = 30")
akurasi_test.sma30


# DMA m=30
dma30= SMA(data.sma30, n = 30)
At30 = 2*data.sma30 - dma30
Bt30 = 2/(30-1)*(data.sma30 - dma30)
data.dma30 <- At30 + Bt30
data.ramal2_30= c(NA, data.dma30)

t30 = 1:length(test_data.ts)
f30 = c()
for (i in t30) {
  f30[i] = At30[length(At30)] + Bt30[length(Bt30)]*i
}

data.gab2_30 = cbind(
  aktual = c(data_btc.ts),
  pemulusan1 = c(data.sma30, rep(NA, length(test_data.ts))),
  pemulusan2 = c(dma30, rep(NA, length(test_data.ts))),
  At = c(At30, rep(NA, length(test_data.ts))),
  Bt = c(Bt30, rep(NA, length(test_data.ts))),
  ramalan = c(data.ramal2_30, f30[-1])
)

# Plot DMA m=30
ts.plot(data_btc.ts, xlab="Time Period", ylab="price", main="DMA M=30 BTC Price")
lines(data.gab2_30[,3], col="green", lwd=2)
lines(data.gab2_30[,6], col="red", lwd=2)
legend("topleft", c("data aktual","data pemulusan","data peramalan"),
       lty=8, col=c("black","green","red"), cex=0.8)

# Akurasi DMA m=30 train
error_train.dma30 = train_data.ts - data.ramal2_30[1:length(train_data.ts)]

SSE_train.dma30 = sum(error_train.dma30[61:length(train_data.ts)]^2) 
MSE_train.dma30 = mean(error_train.dma30[61:length(train_data.ts)]^2)
MAPE_train.dma30 = mean(abs(error_train.dma30[61:length(train_data.ts)] / train_data.ts[61:length(train_data.ts)] * 100))

akurasi_train.dma30 = matrix(c(SSE_train.dma30, MSE_train.dma30, MAPE_train.dma30))
row.names(akurasi_train.dma30) = c("SSE","MSE","MAPE")
colnames(akurasi_train.dma30) = c("Akurasi dma train m = 30")
akurasi_train.dma30

# Akurasi DMA m=30 test
error_test.dma30 = test_data.ts - data.ramal2_30[1:length(test_data.ts)]

SSE_test.dma30 = sum(error_test.dma30[61:length(test_data.ts)]^2) 
MSE_test.dma30 = mean(error_test.dma30[61:length(test_data.ts)]^2)
MAPE_test.dma30 = mean(abs(error_test.dma30[61:length(test_data.ts)] / test_data.ts[61:length(test_data.ts)] * 100))

akurasi_test.dma30 = matrix(c(SSE_test.dma30, MSE_test.dma30, MAPE_test.dma30))
row.names(akurasi_test.dma30) = c("SSE","MSE","MAPE")
colnames(akurasi_test.dma30) = c("Akurasi dma test m = 30")
akurasi_test.dma30

```


#Kesimpulan SMA & DMA
PAda kasus ini bisa diketahui bahwa semakin kecil M nya maka akan menghasilkan SSE MSE MAPE yang lebih baik namun terlalu sensitif dan banyak noisenya. Untuk pemilihan M untuk bitcoin ini efektif pada m =  7 menggunakan SMA karena cukup sesuai dengan harga / data bitcoin yang sangat volatile. Berdasarkan hasil SSE MSE MAPE antara SMA dan DMA, SMA mampu memberikan hasil yang jauh lebih baik. Selain dari ketiga indikator tadi, berdasarkan hasil visual plot uji, SMA dapat memberikan hasil yang lebih akurat pada kasus ini.


```{r}
#Mencoba SES & DES

n = nrow(data_btc)


n_train = floor(0.8 * n)


training = data_btc[1:n_train, ]
testing  = data_btc[(n_train+1):n, ]


train.ts = ts(training$price)
test.ts  = ts(testing$price)



```


```{r}
#Fungsi holtwinter alpha 0.2
ses1<- HoltWinters(train.ts, gamma = FALSE, beta = FALSE, alpha = 0.2)
plot(ses1)
ramalan1 = forecast(ses1, h= 166)
ramalan1

# SES dengan alpha = 0.2
SSE1<-ses1$SSE
MSE1<-ses1$SSE/length(train.ts)
RMSE1<-sqrt(MSE1)

akurasi1 <- matrix(c(SSE1,MSE1,RMSE1))
row.names(akurasi1)<- c("SSE", "MSE", "RMSE")
colnames(akurasi1) <- c("Akurasi lamda=0.2")
akurasi1
```


```{r}
#SES alpha 0.5
ses2<- HoltWinters(train.ts, gamma = FALSE, beta = FALSE, alpha = 0.5)
plot(ses2)
ramalan2 = forecast(ses2, h= 166)
ramalan2


SSE2<-ses2$SSE
MSE2<-ses2$SSE/length(train.ts)
RMSE2<-sqrt(MSE2)

akurasi2 <- matrix(c(SSE2,MSE2,RMSE2))
row.names(akurasi2)<- c("SSE", "MSE", "RMSE")
colnames(akurasi2) <- c("Akurasi lamda=0.5")
akurasi2

```


```{r}
# SES dengan alpha = 0.7
ses3<- HoltWinters(train.ts, gamma = FALSE, beta = FALSE, alpha = 0.7)
ses3
plot(ses3)
ramalan3 = forecast(ses3, h = 166)
ramalan3


SSE3<-ses3$SSE
MSE3<-ses3$SSE/length(train.ts)
RMSE3<-sqrt(MSE3)

akurasi3 <- matrix(c(SSE3,MSE3,RMSE3))
row.names(akurasi3)<- c("SSE", "MSE", "RMSE")
colnames(akurasi3) <- c("Akurasi lamda=0.7")
akurasi3

#Mencari Mape
fitted3<-ramalan3$fitted
sisaan3<-ramalan3$residuals
head(sisaan3)

resid3<-train_data$price-ramalan1$fitted
head(resid3)

MAPE.3 = sum(abs(sisaan3[2:length(train.ts)]/train.ts[2:length(train.ts)])*
               100)/length(train.ts)
MAPE.3

akurasi.3 <- matrix(c(MAPE.3))
row.names(akurasi.3)<- c("MAPE")
colnames(akurasi.3) <- c("Akurasi lamda=0.7")
akurasi.3
```


```{r}
#SES dengan alpha = optimal
ses4<- HoltWinters(train.ts, gamma = FALSE, beta = FALSE,alpha = NULL)
ses4
plot(ses4)
ramalan4 = forecast(ses4, h =166)
ramalan4

SSE4<-ses4$SSE
MSE4<-ses4$SSE/length(train.ts)
RMSE4<-sqrt(MSE4)

akurasi4 <- matrix(c(SSE4,MSE4,RMSE4))
row.names(akurasi4)<- c("SSE", "MSE", "RMSE")
colnames(akurasi4) <- c("Akurasi lamda= optimal")
akurasi4

```






```{r}
#SES dengan alpha = optimal
SSE4<-ses4$SSE
MSE4<-ses4$SSE/length(train.ts)
RMSE4<-sqrt(MSE4)

akurasi4 <- matrix(c(SSE4,MSE4,RMSE4))
row.names(akurasi4)<- c("SSE", "MSE", "RMSE")
colnames(akurasi4) <- c("Akurasi lamda= optimal")
akurasi4


```


```{r}
#Akurasi data uji
#alpha 0.2
accuracy(ramalan1, test_data$price)
```


```{r}
#alpha0.5
accuracy(ramalan2, test_data$price)
```


```{r}
#alpha 0.7
accuracy(ramalan3, test_data$price)
```


```{r}
#alpha opt atau 0.99
accuracy(ramalan4, test_data$price)

```
#Hasil SES
Berdasarkan hasil SES yang telah dilakukan, dapat diketahui saat pengujian model terhadap data train pada kasus ini semakin besar nilai alpha (makin dekat dengan 1), maka hasil ME RMSE MSE dan MAPE akan semakin bagus dibanding yang lain. Namun, saat telah mencoba dilakukan forecasting dengan test_data (data uji) alpha yang "optimal" tidak lagi memberikan hasil yang terbaik. Menurut saya, pada data uji hasil terbaik dihasilkan oleh alpha 0.2 dengan nilai ME RMSE yang cenderung lebih kecil dari pada yang lain dan MAPE sekitar 5.7%



```{r}
#Mencoba DES

des.1<- HoltWinters(train_data.ts, gamma = FALSE, beta = 0.2, alpha = 0.5)
plot(des.1)
ramalandes1<- forecast(des.1, h=166)
ramalandes1




plot(data_btc.ts)
lines(des.1$fitted[,1], lty=2, col="blue")
lines(ramalandes1$mean, col="red")

#akurasi train
ssedes.train1<-des.1$SSE
msedes.train1<-ssedes.train1/length(train_data.ts)
sisaandes1<-ramalandes1$residuals
head(sisaandes1)

mapedes.train1 <- sum(abs(sisaandes1[3:length(train_data.ts)]/train.ts[3:length(train_data.ts)])
                      *100)/length(train.ts)

akurasides.1 <- matrix(c(ssedes.train1,msedes.train1,mapedes.train1))
row.names(akurasides.1)<- c("SSE", "MSE", "MAPE")
colnames(akurasides.1) <- c("Akurasi train DES lambda 0.5 dan gamma 0.2")
akurasides.1


#akurasi testing
selisihdes1<-ramalandes1$mean-test_data$price
selisihdes1



SSEtestingdes1<-sum(selisihdes1^2)
MSEtestingdes1<-SSEtestingdes1/length(test_data$price)
MAPEtestingdes1<-sum(abs(selisihdes1/test_data$price)*100)/length(test_data$price)
akurasitestingdes = matrix(c(SSEtestingdes1,
                               MSEtestingdes1,
                               MAPEtestingdes1),
                             nrow = 3, ncol = 1)

row.names(akurasitestingdes) = c("SSE", "MSE", "MAPE")
colnames(akurasitestingdes) = c("Akurasi test DES lambda 0.5 dan gamma 0.2")

# Tampilkan hasil
akurasitestingdes
```

```{r}
# Akurasi SMA m=7

akurasi_train.sma7
akurasi_test.sma7

```

```{r}
#SES dengan lambda 0.7
accuracy(ramalan3, test_data$price)
```

```{r}
#Akurasi DES lambda 0.5 dan gamma 0.2
akurasides.1
akurasitestingdes
```


#Kesimpulan 
Berdasarkan hasil ketiga metode, menurut saya Double Exponential Smoothing  dengan parameter lambda =0.5 dan gamma =0.2 merupakan pilihan terbaik walaupun nilai MAPE pada data train tidak yang paling rendah, DES dapat memberikan keseimbangan antara performa di data latih dan data uji, serta mampu menangkap tren dengan lebih baik dibanding SMA maupun SES. SMA m=7 terlalu sederhana dan menghasilkan error yang lebih tinggi, sedangkan SES memang unggul di training namun performanya turun saat diuji sehingga rawan overfitting. Dengan demikian, menurut saya DES lebih layak dipilih karena lebih stabil, mampu mengikuti tren, dan menjaga akurasi yang relatif konsisten pada data baru.
